【裁判字號】    98,重訴,31
【裁判日期】    990531
【裁判案由】    拆屋還地
【裁判全文】
臺灣高雄地方法院民事判決              98年度重訴字第31號
    原      告  台灣電力股份有限公司
    法定代理人  丁○○
    訴訟代理人  何俊墩律師
    被      告  乙○○
    兼訴訟代理
    人          丙○○
上列當事人間請求拆屋還地事件，經本院於民國99年4 月19日言
詞辯論終結，判決如下：
    主  文
被告丙○○應將坐落高雄縣仁武鄉○○○段259 地號土地上如附
圖所示A 部分面積貳佰貳拾平方公尺之土地返還予原告，及自民
國九十七年九月二十日起至返還上開土地之日為止，按月給付原
告新臺幣佰捌拾柒元。
被告乙○○應將坐落高雄縣仁武鄉○○○段258-8 地號土地上如
附圖所示B 部分面積拾貳平方公尺之土地返還予原告，及自民國
九十七年九月二十日起至返還上開土地之日為止，按月給付原告
新臺幣貳拾壹元。
訴訟費用由被告丙○○負擔百分之九十五，餘由被告乙○○負擔
百分之五。
    事  實  及  理  由
壹、程序事項：
    按「訴狀送達後，原告不得將原訴變更或追加。但擴張或減
    縮應受判決事項之聲明者，不在此限。」民事訴訟法第255
    條第1 項第3 款定有明文。本件原告原起訴請求：(一)被告丙
    ○○應將坐落在高雄縣仁武鄉○○○段259 地號土地（下稱
    第259 地號土地）上，如附圖所示A 部分220 平方公尺（即
    實測面積，下稱A 地）內所種植之農作物砍除，將土地返還
    予原告，及自起訴狀繕本送達翌日即民國97年9 月19日起至
    將農作物砍除，並將土地返還原告之日止，每月給付原告新
    臺幣（下同）3,084 元。(二)被告乙○○應將坐落在高雄縣仁
    武鄉○○○段258-8 地號土地（下稱第258-8 地號土地，與
    第259 地號土地合稱系爭土地）上，如附圖所示B 部分12平
    方公尺（即實測面積，下稱B 地）內所種植之農作物砍除，
    將土地返還予原告，及自起訴狀繕本送達之翌日即97年9 月
    19 日 起至將農作物砍除，並將土地返還予原告之日止，每
    月給付原告2,355 元。嗣原告於98年4 月23日具狀（見本院
    卷第120 頁）及於98年7 月9 日本院準備程序中（見本院卷
    第155 頁）減縮聲明為：(一)被告丙○○應將第259 地號土地
    上，如附圖A 地內所種植之農作物砍除，將土地返還予原告
    ，及自97年9 月20日起至將土地返還原告之日止，每月給付
    原告387 元。(二)被告乙○○應將第258-8 地號土地上，如附
    圖B 地內所種植之農作物砍除，將土地返還予原告，及自97
    年9 月20日起至將土地返還原告之日止，每月給付原告21元
    。又原告另於99年4 月19 日 本院言詞辯論程序中，撤回對
    被告丙○○、乙○○請求砍除農作物之聲明（見本院卷第19
    8 頁）。查原告減縮訴之聲明，合於法律規定，先此敘明。
貳、實體部分：
一、原告主張：原告所有系爭土地，遭被告丙○○無權占用如附
    圖A 地，並於其上種植芒果樹等農作物；被告乙○○則無權
    占用如附圖B 地，並於其上種植番石榴等農作物。被告丙○
    ○、乙○○既分別無權占有系爭土地，自應分別返還其占用
    部分，且被告丙○○、乙○○無權占有期間，顯無法律上之
    原因，而均受有相當於租金之利益，致原告受有無法使用收
    益之損害，均應給付不當得利。爰依民法第767 條、第179
    條之規定，提起本件訴訟等情。並聲明：如主文第1 、2 項
    所示。
二、被告則以：依原告設立之界樁以觀，彼等無越界占用系爭土
    地，本件測量時未依上開界樁施測，正確性有疑。其次，兩
    造先前有交換土地，故彼等有權利使用附圖之A 地、B 地，
    是原告之主張無理由。縱認原告主張有理由，彼等願承購等
    語，資為抗辯。並聲明：原告之訴駁回。
三、兩造不爭執之事項：
  (一)系爭土地為原告所有。高雄縣仁武鄉同段258-9 、258-13地
    號土地，則分別為乙○○、丙○○所有，此有土地登記第二
    類謄本及土地所有權狀各2 份在卷（見本院卷第7 、8 、13
    8 、139 頁）可考。
  (二)丙○○占用第259 地號土地中如附圖之A 地，種植芒果樹等
    農作物；乙○○占用第258-8 地號土地中如附圖之B 地，種
    植番石榴等農作物，此有高雄縣仁武地政事務所98年3 月18
    日仁地所二字第0980001203號函所附土地複丈成果圖及現場
    照片2 張在卷（見本院卷第73、92、93頁）可稽。
四、本件爭點：
  (一)被告是否越界占用原告所有之系爭土地？原告請求被告返還
    占用部分土地，是否有據？
  (二)原告得否請求被告給付占用部分土地相當於租金之不當得利
    ？如得請求，其金額為何？
五、茲就兩造之爭點，析述本院得心證之理由如下：
  (一)被告是否越界占用原告所有之系爭土地？原告請求被告返還
    占用部分土地，是否有據？
  1.按對於物有事實上管領之力者，為占有人，民法第940 條定
    有明文。又占有本屬人與物之關係，所謂「對於物有事實上
    管領之力」者，即係表明人與物之此種關係。而何謂有事實
    上之管領力？基本上，人對物有實際上之接觸，或物理上之
    控制者，固足當之，但不以此為限，此因社會之進步，科學
    之發達，此種事實上之管領已隨社會需求，而日趨抽象化，
    成為社會觀念之產物，此自人與物間之關係必須為他人所承
    認，成為占有其物之人與他人之關係，始具有社會意義觀之
    ，亦屬當然。故自難僅以其人與標的物有身體上接觸為限（
    物理上之關係），苟依一般社會觀念，足認一定之物已具有
    屬於其人實力支配下之客觀關係者，即可謂有事實上之管領
    力。又自空間關係而言，如人與物已有場所上之結合情形存
    在，社會觀念上通常可認為對於該物已有事實上之管領力。
    蓋此際，其人對該物已立於可排除他人干涉之狀態。至對於
    不動產已有使用或管理上之情形者，如土地予以耕種、土地
    圍以籬笆、房屋用以居住，均足當之（參照謝在全民法物權
    論修訂四版下冊第466 、467 頁）。本件被告丙○○占用第
    259 地號土地中如附圖之A 地，種植芒果樹等農作物；乙○
    ○占用第258-8 地號土地中如附圖之B 地，種植番石榴等農
    作物乙節，為兩造所不爭執，依上開說明，被告丙○○對A
    地；被告乙○○對B 地，均具有事實上之管領力，而為占有
    人無訛。被告固辯稱本件未依原告設立之界樁測量，附圖有
    誤云云。惟查，系爭土地之地面繪有白點，圍牆周圍有設立
    塑膠樁乙節，有被告提出之照片4 張（見本院卷第128 、12
    9 頁）為證，則被告辯稱原告於系爭土地有設立界樁固屬可
    採。然查，該地面之白點為引測點即圖根點，僅供測量之參
    考，地上之塑膠樁為輔助之測量點，本件測量係依GPS 圖根
    點引測，參考現有界樁，以現況圍牆之測量點測量現狀後，
    套繪於地籍圖而製作成果圖等情，業據證人即高雄縣仁武地
    政事務所測量員甲○○於本院審理中證述綦詳（見本院卷第
    143 、144 頁），且系爭土地經兩造鑑界之結果，核與本院
    於97年12月4 日會同高雄縣仁武地政事務所人員測量之附圖
    結果相符一節，亦有高雄縣仁武地政事務所98年3 月18日、
    98年7 月3 日複丈成果圖、現場照片2 張在卷（見本院卷第
    93、158 至160 頁）可查，足認本件測量確有參照系爭土地
    現有之引測點、塑膠樁及占有現狀等物而繪製附圖，本件測
    量結果應屬正確無訛，被告辯稱未依原告所設界樁施測，測
    量結果不正確云云，即非可採。
  2.次按各當事人就其所主張有利於己之事實，均應負舉證之責
    ，故一方已有適當之證明者，相對人欲否認其主張，即不得
    不更舉反證，最高法院19年上字第2345號著有判例要旨。又
    按所有人對於無權占有或侵奪其所有物者，得請求返還之。
    對於妨害其所有權者，得請求除去之，有妨害其所有權之虞
    者，得請求防止之，民法第767 條定有明文。查系爭土地為
    原告所有，被告丙○○占有如附圖之A 地，被告乙○○占有
    如附圖之B 地，業如上述，被告固辯稱：兩造曾有交換土地
    之事，故彼等係有權占有A 地、B 地云云，惟為原告所否認
    。經查，被告始終未能提出相關事證以資證明兩造曾有交換
    土地之情事，亦無法提出其他事證證明彼等合法占用A 地、
    B 地，則揆諸前揭說明，原告本於所有權人地位，分別訴請
    被告丙○○將第259 地號土地中如附圖之A 地；被告乙○○
    將第258-8 地號土地中如附圖之B 地返還予原告部分為有理
    由，應予准許。
  (二)原告得否請求被告給付占用部分土地相當於租金之不當得利
    ？如得請求，其金額為何？
  1.按無法律上之原因而受有利益，致他人受有損害者，應返還
    其利益，民法第179 條定有明文。又依不當得利之法則請求
    返還不當得利，以無法律上之原因而受有利益，致他人受有
    損害為要件，故其得請求返還之範圍應以對方所受之利益為
    度，非以請求人所受損害若干為準，無權佔有他人土地，可
    能獲得相當於租金之利益為社會通常之觀念，最高法院61年
    度台上字第1695號著有判例意旨可參。被告無權占有原告所
    有之系爭土地乙節，已如前述。則原告自得依據不當得利之
    法律關係訴請彼等給付相當於租金之利益。
  2.次者，耕地租用之地租，依土地法第110 條第1 項規定，以
    不超過該土地地價百分之8 為限，而該條項所謂土地地價，
    依同條第2 項規定係指法定地價而言。又法定地價，依土地
    法第148 條規定，係指土地所有權人依土地法所申報之地價
    。查系爭土地，地目為旱地，其中如附圖之A 地，種植芒果
    ，面臨衡山一巷，寬6 米路，屬澄清湖特定區，及觀音湖風
    景區，非工商用地；如附圖之B 地，種植番石榴，尾端面臨
    衡山巷，3 米產業道，屬澄清湖特定區，及觀音湖風景區，
    非工商用地等情，業經本院勘驗無訛，有97年12月4 日勘驗
    筆錄在卷（見本院卷第70頁）可參，並有原告提出3 張照片
    （見本院卷第73、74頁）可憑，足認被告占用如附圖之A 地
    、B 地，交通尚屬便利，水源充足，土壤肥沃，適於農作，
    被告所受相當於租金之不當得利以申報地價年息8 ％計算為
    適當。又依卷附系爭土地第二類謄本（見本院卷第7 、8 頁
    ）所示，系爭土地自96年1 月起迄今申報地價俱為264 元/
    平方公尺，茲就被告分別占用如附圖之A 地、B 地獲得相當
    於每月租金之不當得利數額分述如下：
    丙○○占用如附圖之A 地，面積220 平方公尺，其每月獲
      得相當於租金之不當得利金額為387 元（264 x 220 x 8%
      ÷12個月＝387.2 ，元以下四捨五入）。
    乙○○占用如附圖之B 地，面積12平方公尺，其每月獲得
      相當於租金之不當得利金額為21元（264 x 12 x 8% ÷12
      個月＝21.1，元以下四捨五入）。
六、綜前所述，原告依據民法第767 條規定請求被告丙○○、乙
    ○○應分別將系爭土地如附圖之A 地、B 地返還予原告；另
    依民法第179 條規定請求被告丙○○、乙○○應自97年9 月
    20日起至返還上開土地之日為止，按月分別給付387 元（被
    告丙○○）、21元（被告乙○○）為有理由，均應准許。
七、本件事證已臻明確，兩造其餘主張陳述及所提證據方法，經
    本院斟酌後認均不足以影響本判決結果，自無逐一詳予論駁
    之必要，併此敘明。
八、據上論結，本件原告之訴為有理由，依民事訴訟法第78條、
    第85條第1 項，判決如主文。
中    華    民    國    99    年    5     月    31    日
                  民事第五庭  審判長法  官    李昭彥
                                    法  官    賴文姍
                                    法  官    何佩陵
上為正本係依原本作成。
如不服本判決，應於送達後20日內，向本院提出上訴狀並表明上
訴理由，如於本判決宣示後送達前提起上訴者，應於判決送達後
10日內補提上訴理由書（須附繕本）。
中    華    民    國    99    年    5     月    31    日
                                    書記官    陳喜苓

司法院資訊處製作；財團法人民間司法改革基金會備份。
